【裁判字號】    95,易,1970
【裁判日期】    951116
【裁判案由】    詐欺
【裁判全文】
臺灣臺中地方法院刑事判決              95年度易字第1970號
公  訴  人  臺灣臺中地方法院檢察署檢察官
被      告  乙○○
上列被告因詐欺案件，經檢察官提起公訴（95年度偵字第3177號）
，本院判決如下：
    主    文
乙○○幫助共同意圖為自己不法之所有，以詐術使人將本人之物
交付，累犯，處有期徒刑伍月，如易科罰金，以參佰元折算壹日
。
    犯罪事實
一、乙○○素行不佳，前已有重傷害、妨害自由、詐欺、恐嚇、
    偽造文書、毀損等多項前科，其另於民國八十九年間因竊盜
    案件，經臺灣士林地方法院判處有期徒刑五月確定，於九十
    年十月二十三日縮短刑期執行完畢；另於九十一年間因竊盜
    案件，經臺灣高等法院臺中分院判處有期徒刑二年確定，又
    於九十一年間因偽造文書案件，經臺灣板橋地方法院判處有
    期徒刑五月確定，上開二罪，經定其應執行之刑為有期徒刑
    二年二月，甫於九十三年十月三十日執行完畢，詎猶不知悔
    改。其明知金融帳戶之存摺及提款卡係供自己使用之重要理
    財工具，關係個人財產、信用，且可預見存摺、提款卡及其
    密碼如任意交予他人使用，極易被利用為與財產有關之犯罪
    工具，竟仍不顧他人可能遭受財產上損害之危險，而基於縱
    若其金融帳戶被利用作為詐欺取財，並不違背其本意之不確
    定之幫助故意，竟於九十四年六月三十日開戶後（同年七月
    十一日前）某日，在不詳地點，將臺中商業銀行南屯分行
    000000000000號帳戶存摺、印章、提款卡及密碼交予姓名年
    籍不詳之成年人，而該姓名年籍不詳之成年人及詐騙集團之
    成員，即共同意圖為自己不法之所有之犯意聯絡，於九十四
    年九月二十九日上午十一時許，由詐騙集團成員年籍姓名均
    不詳之成年男子，撥打電話予丙○○佯稱係其友人，因急需
    用錢，要向丙○○借款新臺幣（下同）十一萬四千元等語，
    丙○○不疑有詐，遂陷於錯誤，於同年九月二十九日下午一
    時許，分別匯款八萬元、三萬四千元至乙○○上開帳戶內，
    嗣丙○○查覺有異，始知受騙。
二、案經丙○○訴由高雄市政府警察局左營分局函轉臺中市警察
    局第四分局報告臺灣臺中地方法院檢察署檢察官偵查起訴。
    理    由
一、訊據被告乙○○固承認有開立前開帳戶之事實，惟否認有何
    幫助詐欺取財犯行，辯稱：其並未將該帳戶交予他人使用，
    係因於存摺、印章、提款卡放在臺中市○○街公司宿舍內遺
    失，且包含郵局之存摺一併遺失，係在九十四年七月十一日
    上午發現，下午其並親自至局及銀行辦理掛失，而翌日其即
    因案遭收押云云。惟查：告訴人丙○○確有接獲詐騙電話要
    求其匯款，且依對方指示共匯款十一萬四千元之事實，業據
    證人丙○○於警詢時證述明確，並有大眾銀行國內匯款申請
    書（兼取款憑條）、臺中商業銀行南屯分行九十四年十月二
    十一日中南屯字第四四五號函及所附之存款往來申請、交易
    明細表附卷可稽，且觀諸臺中商業銀行南屯分行交易明細表
    ，確有告訴人於上開時間匯入十一萬四千元至被告上開帳戶
    內之事實，足證告訴人指證非虛。被告雖以帳戶存摺、印章
    、提款卡及密碼一併遺失，且其本人已於九十四年七月十一
    日上午發現，遂於當日下午至銀行掛失置辯，然查：經向臺
    中商業銀行南屯分行函查結果，以被告並未親自辦理掛失止
    付，亦未電話語音掛失，而係該行依據九十四年九月二十九
    日金融監督管理委員會，疑似經濟犯罪案件，透過該行電子
    金融部統一處理等語，有該行九十五年六月二十六日中南屯
    字第二五五號函附卷可稽，顯見本件被告辯稱有辦理掛失一
    節，純屬無稽。又被告所有郵局帳戶一併遺失，於九十四年
    七月十一日亦有辦理掛失云云，經本院函查果，被告之臺中
    中正路郵局第0000000─0帳戶交易情形，係於九十四年六月
    九日及九十五年七月十四日掛失補副等情，有中華郵政股份
    有限公司臺中郵局九十五年九月五日中管字第０九五二一０
    四一五八號函附之客戶歷史交易明細清單一分在卷可佐，亦
    無被告所辯係於九十四年七月十一日同時與上開臺中商業銀
    行南屯分行帳戶掛失之情事。足見被告就上開帳戶並無掛失
    之事實，倘如被告所辯係遺失或失竊，被告既未報警處理，
    復未向開戶郵局申辦掛失，已與常情有違。況前開帳戶之存
    摺、金融卡、印章、密碼等物茍係被告遺失或遭竊，則其拾
    得或行竊者理應可預期被告事後有申請掛失前開帳戶原有存
    摺及金融卡之可能，豈有大費周章詐騙被害人，指示其匯款
    至隨時無法使用之帳戶內，而自陷於一方面無法提領所詐得
    金額以遂行犯罪目的，他方面卻仍受刑事追訴危險之窘境，
    由此足認前開帳戶確係被告自己交由他人使用訛。按刑法上
    之故意，分直接故意（確定故意）與間接故意（不確定故意
    ），「行為人對於構成犯罪之事實，明知並有意使其發生者
    」為直接故意，「行為人對於構成犯罪之事實，預見其發生
    而其發生並不違背其本意者」為間接故意。查有關存摺、印
    章、提款卡、密碼亦係存提款項所必要之物，屬個人交易理
    財重要之物品，且利用人頭帳戶轉帳詐欺取財之案件，近年
    來報章新聞多所披露，復經政府多方宣導，一般民眾對此種
    利用人頭帳戶之犯案手法，自應知悉而有所預見。被告年逾
    五旬，復自承以開計程車為業，工作已有二十餘年，應具豐
    富之社會經驗，而非年輕識淺之輩，另被告亦自承曾自報章
    雜誌得知有人收購存摺詐騙之事，是被告實無諉為不知之理
    ，被告對其將前開存摺、印章、提款卡及密碼等物提供他人
    使用，其人將用以作為詐欺取財之不法目的使用，顯然預見
    其發生，嗣任其使用，足見他人利用上開帳戶作為詐欺取財
    使用結果之發生，亦不違背其本意。綜上，本件事證明確，
    被告犯行洵堪認定，應予依法論科。
二、被告行為後，刑法業於九十四年一月七日修正，於同年二月
    二日公布，於九十五年七月一日施行。按行為後法律有變更
    者，適用行為時之法律，但行為後之法律有利於行為人者，
    適用最有利於行為人之法律，修正後即現行刑法第二條第一
    項訂有明文。又按比較新舊法，應就罪刑有關之共犯、未遂
    犯、想像競合犯、牽連犯、連續犯、結合犯，以及累犯加重
    、自首減輕暨其他法定加減原因（如身分加減）與加減例等
    一切情形，綜其全部罪刑之結果而為比較，此有最高法院九
    十五年五月二十三日第八次刑庭會議決議第一、（四）則可
    資參照：
  (一)刑法第三百三十九條第一項之詐欺取財罪，其罰金刑之法定
    刑原為得科或併科銀元一千元以下罰金，因罰金罰鍰提高標
    準條例第一項前段規定，提高為十倍，為得科銀元一萬元以
    下罰金。而依修正後刑法施行法第一條之一規定：「（第一
    項）中華民國九十四年一月七日刑法修正施行後，刑法分則
    編所定罰金之貨幣單位為新臺幣。（第二項）九十四年一月
    七日刑法修正時，刑法分則編未修正之條文定有罰金者，自
    九十四年一月七日刑法修正施行後，就其所定數額提高為三
    十倍。但七十二年六月二十六日至九十四年一月七日新增或
    修正之條文，就其所定數額提高為三倍」，及刑法第三十三
    條第五款修正為：「主刑之種類如下：五、罰金：新臺幣一
    千元以上，以百元計算之」等規定觀之，依修正後之法律，
    刑法第三百三十九條第一項詐欺取財罪所得科處之罰金刑最
    高額為新臺幣三萬元、最低額為新臺幣一千元，然依被告行
    為時即修正前刑法第三十三條第五款規定之罰金最低額為銀
    元一元，並提高十倍計算，前開罰金刑，最高額為銀元一萬
    元，最低額為銀元十元，若乘以三倍而換算為新臺幣，最高
    額雖與新法同為新臺幣三萬元，然最低額僅為新臺幣三十元
    。因此，比較上述修正前、後之刑罰法律，自以被告行為時
    即修正前關於科處罰金刑之法律較有利於被告。
  (二)刑法第三十條幫助犯原規定為：「幫助他人犯罪者，為從犯
    。雖他人不知幫助之情者，亦同。從犯之處罰，得按正犯之
    刑減輕之。」，修正施行後則規定為：「幫助他人實行犯罪
    行為者，為幫助犯。雖他人不知幫助之情者，亦同。幫助犯
    之處罰，得按正犯之刑減輕之。」，揆諸本條之修正立法理
    由係為確認幫助犯採共犯從屬性說之「限制從屬形式」，並
    避免「從犯」之不同解讀，而將「從犯」修正為「幫助犯」
    ，並明示幫助犯之成立，亦以被幫助者著手犯罪之實行，且
    具備違法性為必要，而將條文文字修正為「幫助他人實行犯
    罪行為者，為幫助犯」。被告單純出售帳戶供詐欺取財集團
    作為被害人匯款之使用，既評價為幫助詐欺取財的行為，而
    上開修正亦僅著眼於觀念的釐清，則適用修正施行前之刑法
    第三十條規定論擬，並無不利於被告的情形，故依刑法第二
    條第一項前段規定，應適用被告行為時即修正前刑法第三十
    條之規定。
    綜合上述各條文修正前、後之比較，揆諸前揭最高法院決議
    及修正後刑法第二條第一項規定之「從舊從輕」原則，被告
    自應適用其行為時之法律，即修正前刑法之相關規定及修正
    刪除前罰金罰鍰提高標準條例第二條規定，予以論處。
三、查本件真實姓名、年籍不詳之人共同基於意圖為自己不法之
    所有，以上開方式使被害人丙○○陷於錯誤，因而交付本人
    之財物，係犯刑法第三百三十九條第一項之詐欺取財罪。被
    告提供其銀行帳戶存摺、印章、提款卡、密碼等物提供給該
    不詳姓名之人詐騙財物之用，應具有幫助他人詐欺取財之犯
    意，其所為提供存摺、印章、提款卡、密碼予不詳姓名年籍
    之正犯為詐欺取財犯行，而被告之行為則屬刑法詐欺取財罪
    構成要件以外之行為，其以幫助他人犯罪之意思而參與犯罪
    構成要件以外之行為，係犯刑法第三十條第一項前段、第三
    百三十九條第一項之幫助詐欺取財罪，並應依刑法第三十條
    第二項之規定，按正犯之刑減輕之。被告前於八十九年間因
    竊盜案件，經臺灣士林地方法院判處有期徒刑五月確定，於
    九十年十月二十三日縮短刑期執行完畢；另於九十一年間因
    竊盜案件，經臺灣高等法院臺中分院判處有期徒刑二年確定
    ，又於九十一年間因偽造文書案件，經臺灣板橋地方法院判
    處有期徒刑五月確定，上開二罪，經定其應執行之刑為有期
    徒刑二年二月，甫於九十三年十月三十日執行完畢等情，有
    刑案資料查註紀錄表及臺灣高等法院被告前案紀錄表各一件
    在卷可稽，其受有期徒刑執行完畢後，五年以內再犯本案有
    期徒刑以上之罪，不論依修正前之刑法第四十七條，或修正
    後之刑法第四十七條第一項之規定，均構成累犯，對被告而
    言並無有利或不利之情形，自不生新舊法比較之問題，應逕
    依修正前之刑法第四十七條，論以累犯加重其刑，並先加後
    減之。爰審酌被告提供帳戶資料予詐欺犯罪之歹徒使用，使
    被害人遭受損失，幫助歹徒遂行詐財目的，同時使詐騙者得
    以隱匿其真實身份，減少遭查獲之風險，助長社會犯罪風氣
    ，其行為殊屬不該，且犯後否認犯行，未能坦白認過等一切
    情狀，量處如主文所示之刑。又被告行為時，依修正前刑法
    第四十一條第一項前段、罰金罰鍰提高標準條例第二條（現
    已刪除）之規定，有期徒刑、拘役易科罰金之折算標準，原
    以銀元一百元、二百元、三百元折算一日，經折算為新臺幣
    後，應以新臺幣三百元、六百元、九百元折算一日，而刑法
    第四十一條第一項前段修正後，則規定為以新臺幣一千元、
    二千元或三千元折算一日，此因屬科刑規範事項之變更，其
    折算標準為裁判時所應諭知，自有就新舊法規定比較之必要
    ，經比較新舊法結果，以被告行為時關於易科罰金之規定，
    較有利於被告，爰依修正前刑法第四十一條前段諭知易科罰
    金之折算標準。又被告聲請調閱臺中商業銀行南屯分行九十
    四年七月十一日之監視錄影帶云云，惟該行監視錄影畫面僅
    保留六個月，屆期即予清除，已無當日錄影畫面等情，有本
    院電話紀錄一份可參。被告復聲請調閱臺中商業銀行南屯分
    行對面之國泰世華銀行之監視錄影帶云云，本件犯行係有關
    被告提供臺中商業銀行南屯分行帳戶予他人使用之犯，與國
    泰世華銀行帳戶無涉，且臺中商業銀行南屯分行已明確函覆
    被告並無於九十四年七月十一日前往辦理帳戶掛失，已如前
    述，被告聲請國泰世華銀行監視錄影帶云云，自無必要，應
    予駁回，併此敘明。
據上論斷，應依刑事訴訟法第二百九十九條第一項前段，刑法第
二條第一項、第三百三十九條第三項、第一項、修正前刑法第三
十條第一項前段、第二項、修正前刑法第二十五條第一項、修正
前刑法第二十六條前段、修正前刑法第三十三條第五款、修正前
刑法第四十七條、修正前刑法第四十一條第一項前段，罰金罰鍰
提高標準條例第一條前段、（修正前）第二條，判決如主文。
本案經檢察官甲○○到庭執行職務。
中    華    民    國    95    年    11    月    16    日
                  刑事第十四庭  審判長法  官  楊真明
                                      法  官  劉逸成
                                      法  官  陳  葳
上正本證明與原本無異。
如不服本判決，應於收受本判決後十日內向本院提出上訴書狀，
其未敘述上訴理由者，並得於提起上訴後十日內向本院補提理由
書狀（均須按他造當事人之人數附繕本）「切勿逕送上級法院」
。
                                      書記官  張雅如
中    華    民    國    95    年    11    月    20    日
附錄法條：
刑法第三百三十九條
意圖為自己或第三人不法之所有，以詐術使人將本人或第三人之
物交付者，處五年以下有期徒刑、拘役或科或併科一千元以下罰
金。
以前項方法得財產上不法之利益或使第三人得之者，亦同。
前二項之未遂犯罰之。
刑法第三十條
幫助他人犯罪者，為從犯。雖他人不知幫助之情者，亦同。從犯
之處罰，得按正犯之刑減輕之。


司法院資訊處製作；財團法人民間司法改革基金會備份。
